【裁判字號】    92,台上,1287
【裁判日期】    920314
【裁判案由】    偽造有價證券
【裁判全文】
最高法院刑事判決                              九十二年度台上字第一二八七號
    上  訴  人  甲 ○ ○
                乙○○○
右上訴人等因偽造有價證券案件，不服台灣高等法院中華民國九十一年十二月三日第
二審更審判決（八十九年度上更(一)字第一二五三號，起訴案號：台灣板橋地方法院檢
察署八十五年度偵字第一七○一九號），提起上訴，本院判決如左：
    主  文
原判決撤銷，發回台灣高等法院。
    理  由
本件原判決撤銷第一審之科刑判決，改判論上訴人甲○○、乙○○○等二人以共同連
續行使偽造有價證券罪，各判處有期徒刑壹年貳月，偽造之如原判決附表編號五、六
所示之支票貳紙均沒收，固非無見。
惟查：（一）有罪判決書之事實一欄，為判斷其適用法令當否之準據，法院應將依職
權認定與論罪科刑有關之事實，翔實記載，然後於理由內逐一說明其憑以認定之證據
，並使事實認定與理由說明，互相適合，方為合法。且告訴人之告訴，固得採為被告
犯罪之證據，惟其告訴係以使被告受刑事訴追為目的，是其陳述是否與事實相符，仍
應調查其他證據以資審認，尚難單憑此項指述，採為被告犯罪事實之認定。上訴人乙
○○○始終否認參與借款，並辯稱：不知情云云；上訴人甲○○亦供稱：僅伊一人向
告訴人夫婦借款，乙○○○未參與等語，且查乙○○○並未在如原判決附表所示之本
票或支票上背書，其究係如何與上訴人甲○○有犯意聯絡、行為分擔？原審並未調查
其他必要之證據，以查證告訴人之告訴是否與事實相符，僅單憑告訴人片面之指述，
即逕認乙○○○參與犯罪，容有未合。又原判決事實欄除認定上訴人等持如原判決附
表編號四至七所示之支票，向告訴人夫婦借款部分構成詐欺罪外（如原判決附表編號
五、六所示之支票，尚涉有行使偽造有價證券罪）；並認定上訴人等持甲○○所簽發
，如原判決附表編號一至三所示之本票，向告訴人夫婦借款部分，亦構成詐欺罪。惟
判決理由欄僅就上訴人等持如原判決附表編號四至七所示之支票借款部分構成詐欺罪
所憑之證據及認定之理由，有所述（見原判決理由一、），而關於持甲○○所簽發
之本票借款部分，係如何構成詐欺罪，並未說明其所依憑之證據及心證之理由，亦有
理由不備之違誤。（二）客觀上為法院認定事實、適用法律基礎之證據雖已調查而其
內容尚未明瞭者，即與未經調查無異，如遽行判決，仍屬應於審判期日調查之證據而
未予調查。上訴人甲○○於原審先後辯稱：如原判決附表編號三所示之新台幣（下同
）八十萬元本票，祇借到七十萬元（見上訴卷第三十八頁、第四十頁）；編號五所示
之一百十萬元支票，祇借到七十二萬元；編號六所示之四十萬元支票，祇借到二十七
萬元（同上卷第四十頁正面、背面）；另編號四所示之十七萬元支票，係用以支付利
息，並非借款（同上卷第三十八頁）等語。則上訴人甲○○之上開辯解是否屬實，即
攸關詐欺金額之多寡，及編號四所示部分是否構成詐欺罪之認定？原審未予究明，亦
未說明上訴人上開辯解何以不足採信之理由，即遽行判決，顯有應於審判期日調查之
證據而未予調查及判決理由不備之違法。以上二點，本院上次發回意旨已予指明，原
判決仍未詳細調查並說明其取捨之心證理由，致瑕疵依然存在，自屬無可維持。（三
）本件原判決事實認定：上訴人等二人繼自民國八十四年九月間某日起至同年十月間
止，渠二人再基於同前之不法所有概括犯意及行使偽造支票之概括犯意，再持由不詳
姓名者於不詳之時間、地點，所偽造如原判決附表編號五及編號六所示之余遠光、王
天勝二人之支票各一紙，及案外人杰信有限公司負責人李永杰及茂企業社廖文王所
簽發如原判決附表編號四、七之支票各一紙，以調借現款為擔保，復向賴振茂與邵明
美借款二百二十七萬元（起訴書誤載為二百六十七萬元，編號七只詐得六十萬元）等
情。似認上訴人等二人就所持原判決附表編號四、七之支票並非偽造之支票，然原判
決理由二、又謂上訴人等二人「行使偽造如原判決附表編號五、六所示之支票二紙及
案外人杰信有限公司負責人李永杰所簽發如附表編號四、茂企業社廖文王所簽發如
原判決附表編號七之支票為擔保向被害人騙取金錢部分，則均係犯刑法第二百零一條
第二項之行使偽造有價證券罪及同法第三百三十九條第一項詐欺取財罪」等旨。似又
認上訴人等二人就持用如原判決附表編號四、七所示支票部分，亦係犯刑法第二百零
一條第二項之行使偽造有價證券罪，其事實記載及理由說明，已有矛盾，嗣又於理由
三、四說明上訴人「持如原判決附表編號四、七支票二紙，尚乏證據認係偽造之支票
」等旨，其理由前後亦互有齟齬，尤難謂適法。上訴意旨執以指摘，非無理由，應認
原判決仍有撤銷發回之原因。
據上論結，應依刑事訴訟法第三百九十七條、第四百零一條，判決如主文。
中      華      民      國    九十二    年      三      月     十四     日
                              最高法院刑事第十庭
                                  審判長法官  林  增  福
                                        法官  邵  燕  玲
                                        法官  吳  昆  仁
                                        法官  陳  世  雄
                                        法官  惠  光  霞
      右正本證明與原本無異
                                              書  記  官
中      華      民      國    九十二    年      三      月    二十一    日


司法院資訊處製作；財團法人民間司法改革基金會備份。
